【裁判字號】    89,親,48
【裁判日期】    891017
【裁判案由】    認領無效
【裁判全文】
臺灣士林地方法院民事判決  八十九年度親字第四八號
    原      告  乙○○
                            居.
    訴訟代理人  歐斐文律師
    被      告  甲○○      住.
右當事人間請求認領無效等事件，本院判決如左：
    主    文
確認被告於民國七十一年二月二日對原告所為之認領行為無效。
原告其餘之訴駁回。
訴訟費用由被告負擔二分之一，餘由原告負擔。
    事    實
甲、原告方面：
  一、聲明：
  （一）確認被告於民國七十一年二月二日對原告所為之認領行為無效。
  （二）確認被告與原告間父子關係不存在。
  二、陳述：按訴外人即原告之母陳寶貴於六十二年間，因與訴外人陳根藤（現已歿
      ）未婚同居，旋於六十三年二月二十八日產下原告，惟因陳寶貴與陳根藤無婚
      姻關係，原告亦未經陳根藤認領，原告乃從母姓而姓陳，戶籍登記載為父不詳
      。嗣於六十六年二月六日，陳寶貴與被告結婚後，被告則於七十一年二月二日
      至兩造戶籍所在地之臺北市北投區戶政事務所辦理被告對原告之認領登記，並
      將原告之姓氏由「陳」改為「石」，然原告既非原告之母陳寶貴自被告受胎所
      生，前開所為之認領自屬無效，為此提起本訴。
  三、證據：提出戶口名簿影本一份、戶籍謄本影本一份，並聲請訊問證人陳寶貴。
乙、被告方面：
  一、聲明：原告之訴駁回。
  二、陳述：原告乙○○確實不是被告的小孩，是被告和陳寶貴結婚後才認領的。
丙、本院依職權囑託行政院國軍退除役官兵輔導委員會臺北榮民總醫院鑑定原告與被
    告之血緣關係。
    理    由
一、按認領無效之訴，專屬子女住所地之法院管轄，但訴之原因事實發生於居所地者
    ，得由居所地之法院管轄，觀諸民事訴訟法第五百八十九條、第五百九十六條第
    一項規定甚明。原告以被告於七十一年二月二日對其所為之認領無效為由，提起
    認領無效之訴，原告居所地為本院轄區，且被告係於原告之居所地對原告為上述
    之認領，有原告提出之戶籍謄本一份在卷可參，是本院自屬有管轄權之法院，合
    先敘明。
二、本件原告主張其於七十一年二月二日經被告認領之事實，業據提出戶口名簿、戶
    籍謄本各一份為證，並為被告所不爭執，堪信為真實。至原告主張其係其母陳寶
    貴於六十二年間與訴外人陳根藤同居所生，並非其母自被告受胎所生一節，雖為
    被告所自認，惟訴訟上之自認於認領無效之訴不適用之，民事訴訟法第五百九十
    四條規定甚明，是被告所為之自認既不生自認之效力，本院仍有調查之必要。經
    本院囑託行政院國軍退除役官兵輔導委員會臺北榮民總醫院鑑定原告與被告之血
    緣關係，據覆：可排除原告與被告之親子關係，有該院八十九年九月七日（八九
    ）北總內字第二八三五○號函附卷可稽；證人陳寶貴亦證稱乙○○是其與陳根藤
    所生，確實不是其和被告所生等情（見本院八十九年七月二十日言詞辯論筆錄）
    ，是原告此部分，洵堪認定為真實。
三、按因認領而發生婚生子女之效力，須被認領人與認領人間具有真實之血緣關係，
    否則其認領為無效（最高法院八十六年度臺上字第一九０八號判決參照）。原告
    與被告間並無親子關係前已認定，則被告於七十一年二月二日所為認領原告之行
    即為無效，原告所提確認該認領行為無效之訴為有理由，應予准許。
四、復按確認法律關係成立或不成立之訴，非原告有即受確認判決之法律上利益者，
    不得提起之，民事訴訟法第二百四十七條第項定有明文，而所謂即受確認判決之
    法律上利益，須因法律關係之存否不明確，致原告在私法上之地位有受侵害之危
    險，而此項危險得以對於被告之確認判決除去之者，始為存在（最高法院二十七
    年臺字第三一六號判例及五十二年臺上字第一二四○號判例意旨參照），是倘法
    律關係之存否並無不明確，自無庸再以確認判決予以確認之必要。被告就其與原
    告間之親子關係不存在一事並無何爭執，自無即受確認判決之利益，應予駁回。
五、據上論結，本件原告之訴為一部有理由，一部無理由，爰依民事訴訟法第七十九
    條但書，判決如主文。
中      華      民      國    八十九    年      十      月      十七    日
                                      臺灣士林地方法院民事第一庭
~B法      官  方彬彬
右為正本係照原本作成。
如對本判決上訴應於判決送達後廿日向本院提出上訴狀。
中      華      民      國    八十九    年      十      月    十八      日
~B法院書記官  劉道文


司法院資訊處製作；財團法人民間司法改革基金會備份。
